【裁判字號】    89,上易,1
【裁判日期】    890607
【裁判案由】    返還買賣價金
【裁判全文】
臺灣高等法院民事判決                                八十九年度上易字第一號
    上  訴人  即    乙○○
    附帶被上訴人
    訴 訟 代理人  魏早炳律師
                  陳恩民律師
                  魏翠亭律師
    被 上訴人 即
    附 帶 上訴人  甲○○    .
    訴 訟 代理人  周春櫻律師
右當事人間請求返還買賣價金事件，上訴人對於中華民國八十八年十月十二日臺灣新
竹地方法院八十八年度訴字第四五七號第一審判決提起上訴，本院判決如左：
    主    文
原判決關於（一）命上訴人給付部分（二）駁回附帶上訴人後開第二項之訴部分，及
該部分假執行之聲請暨訴訟費用之裁判均廢棄。
附帶被上訴人應給付附帶上訴人新台幣伍拾萬元，及自民國八十八年七月十四日起至
清償日止按年息百分之五計算之利息。
其餘附帶上訴駁回。
第一、二審訴訟費用部分，由附帶上訴人負擔三分之二，餘由附帶被上訴人負擔。
    事    實
甲、上訴人即附帶被上訴人方面：
一、聲明：(一)原判決關於上訴人敗訴部分廢棄。(二)右開廢棄部分，駁回被上訴人在第
    一審之訴。(三)駁回被
    上訴人之附帶上訴。
二、陳述：除與原判決記載相同者，茲引用之外，補稱略以：
  (一)雙方於買賣契約約定上訴人先將坐落新竹縣新埔鎮○○○段一０七六之一地號、
    地目、旱，應有部分四分之三之土地，其中面積一百坪（以下簡稱系爭土地）交
    付被上訴人使用，待政府法令准許分割，再辦理分割及所有權移轉，而雙方確於
    訂立買賣契約時，即已會同被上訴人至現場指界並點交予被上訴人，上訴人並無
    遲延給付之情事。
  (二)兩造嗣後至新埔鎮調解委員會（以下簡稱調解委員會）達成調解，縱如調解未經
    原法院核定，惟其亦成立民事上和解，被上訴人僅能依嗣後和解所創設之法律關
    係來請求，即被上訴人應請求訴外人林來福履行交付土地，被上訴人殊無依原來
    之買賣契約或主張買賣契約無效為本件請求。
  (三)依雙方買賣契約第十條約定被上訴人應於政府法准許分割時，將有關不動產買賣
    、移轉登記所需之印鑑證明書、土地所有權狀、戶籍謄本等及其他依法應具備文
    件，檢齊點交予上訴人辦理產權移轉，因此系爭買賣契約應非無效，況農業發展
    條例已於八十九年一月二十九日修正第十六條第一項第四款規定，共有耕地得分
    割為單獨所有，則本件買賣契約更無所謂無效之情形。
三、證據：除援用第一審所提證據外，並聲請訊問證人陳朝耀、范有勝、張德林。
乙、被上訴人即附帶上訴人方面：
一、聲明：(一)駁回上訴。(二)原判決關於駁回附帶上訴人後開之訴部分廢棄。(三)附帶被
    上訴人應給付附帶上訴人七十六萬元及自起訴狀繕本送達翌日起至清償日止息按
    年息百分之五計算之利息。
二、陳述：除與原判決記載相同者，茲引用之外，補稱略以：
  (一)調解書經新竹地院認內容不明確而不予核定，無從判斷當事人之意思表示之真意
    為何，兩造當事人間並無意思表示一致而成立和解契約可能。
  (二)本件買賣契約訂立前，兩造固有至現觀看土地具體位置，惟此距雙方正式簽定買
    賣契約之日即七十六年五月六日尚有一段時日，其時兩造尚且未決定是否點交，
    則上訴人焉有於正式簽約前即將土地當場點交予被上訴人。
三、證據：援用第一審所提證據。
    理    由
一、本件甲○○起訴主張兩造於七十六年五月六簽訂買賣契約書，約定甲○○以三十
    八萬元購買系爭土地，乙○○應於價款全部收清同時，將前開買賣之土地交付甲
    ○○取得自由使用，惟當甲○○將買賣價款三十八萬元全數付清，且前開買賣之
    土地亦經兩造指界完成，經甲○○屢次催告乙○○交付系爭土地，均未獲置理，
    則乙○○確有給付遲延之情事，甲○○自得以起訴狀繕本之送達為解除契約之意
    思表示，爰先位請求依據兩造買賣契約第二十條約定乙○○違約應加倍返還買賣
    價金計七十六萬元及給付該金額之法定遲延利息。又如認前開買賣契約有無效之
    原因，則乙○○受領交付之買賣價金三十八萬元即屬無法律上之原因，備位請求
    則得依不當得利之法律關係請求返還買賣價金三十八萬元及其法定遲延利息。乙
    ○○抗辯稱兩造成立買賣契約後，乙○○即依甲○○之指界，當場交付系爭土地
    ，嗣因甲○○未能及時使用系爭土地，致系爭土地為所有權人林來富出售與第三
    人做靈骨塔占用。嗣兩造即因本件紛爭，經調解委員會調解成立，依據調解書內
    容請新竹縣竹北地政事務所丈量一百二十五平方公尺，並點交予甲○○使用收益
    ，該調解書雖未經原法院核可，惟仍有和解之效力，兩造即應受和解拘束，甲○
    ○應向林來福請求交付該一百二十五平方公尺之土地。
二、甲○○主張其向乙○○買受系爭土地，並已交付三十八萬元價金之事實，業據提
    出土地登記簿謄本及不動產買賣契約書各一份為證，復為乙○○所不爭執，堪信
    甲○○此部分之主張為真實。甲○○主張乙○○迄未依約交付系爭土地，惟為乙
    ○○否認，經查：交付係對標的物之事實上管領力即占有現實移轉。本件乙○○
    主張已於甲○○指界時當場將系爭土地交付甲○○，固舉證人張德林、陳朝耀、
    范有勝及買賣契約書為證，惟證人陳朝耀、范有勝均不知土地有否交付之情事（
    見本院卷第五二頁），而證人張德林證稱：「兩造是因為後來地主又將旁邊的土
    地，有占到插竹子的地方賣給別人而引起糾紛，甲○○他買了後，又一直沒有去
    理會他，到了後來發現了，才去調解」（見本院卷第五二頁），故而依證人張德
    林證言，亦無法證明乙○○已交付系爭土地與甲○○。而依兩造所簽訂之契約第
    八條約定：「本買賣之不動產乙方（按係乙○○，下同）應於價款全部收清同時
    ，應該將不動產依照現狀包括定物點交與甲方（按係甲○○，下同）自由使用
    」，但為甲○○否認，且系爭土地之所有權人係林來富，乙○○向林來富購買土
    地約一百坪後，將該土地出售與甲○○，此為兩造所不爭，並有收據乙紙附卷可
    稽（見原審卷第二九頁），是乙○○必先自林來富處取得對系爭土地事實上之管
    領力後，始得將其占有點交予甲○○，本件乙○○就其已取得事實上管領力既未
    能舉證以明其實，徒憑上開契約書之記載，尚難為有利於乙○○之認定。況系爭
    土地，林來富已將其另出售與第三人，致甲○○就系爭土地不能為使用收益，甲
    ○○乃聲請調解，此為乙○○所自認，並有調解書乙件在卷可憑，故而林來富倘
    若已將系爭土地點交予乙○○，乙○○並轉點交予甲○○，林來富應不致將其又
    轉賣第三人做靈骨塔使用。是乙○○就其已將系爭土地交付甲○○，顯未盡舉證
    之責，乙○○前開主張，不足採信。
三、又依鄉鎮市調解條例規定由各該鄉鎮市公所調解委員會調解成立所作成之調解書
    ，係屬雙方當事人以終止爭執為目的而互相讓步所為之合意。縱該調解書因未經
    法院核定，不生鄉鎮市調解條例第二十四條第二項規定之與民事確定判決有同一
    之效力，仍應認為具有私法上和解契約之效力。本件兩造因系爭土地未能交付，
    經甲○○於八十三年十二月十六日聲請調解委員會調解成立內容為：「一、關係
    人（按係林來富）同意於竹北地政事務所鑑界後開立不動產買賣契約書（上開土
    地之買賣）交予對造人收執。（上開土地地上權，關係人於七十四年九月一日轉
    讓予對造人）二、兩造同意請竹北地政事務所派員鑑界，並以鑑界成果點為準，
    所需費用由對造人負擔。」雖經原法院認調解標的內容不明確而未予核定，但此
    乃法律行為所使用語言、文字等含義不明確，應經由意思表示解釋得以確定，依
    前開調解內容所示，關係人林來富雖應開立買賣契約予甲○○收執，但乙○○原
    收受之買賣價金並未轉交予林來富，且派員鑑界亦仍以兩造同意為準，應認其調
    解之真意，係兩造買賣土地之範圍，由原一百坪，變更為兩造請竹北地政事務所
    鑑界即如原審卷第二七頁複丈成果圖為準，林來富開立買賣契約書僅係擔保乙○
    ○可依約賣地予甲○○而已，乙○○既無退出買賣契約，原買賣契約出賣人亦無
    更改為林來富之意思，甲○○請求履行契約之義務人仍係乙○○至明。是上開調
    解書縱未經原法院核定，揆諸前開說明，兩造間之買賣契約已和解內容如上開所
    示。乙○○主張買賣契約之出賣人已更改為林來富云云，不足採信。
四、按契約當事人之一方遲延給付者，他方當事人得定相當期限，催告其履行，如於
    期限內不履行時，得解除契約；民法第二百五十四條定有明文。又催告之內容僅
    以表明債務人應為之給付之意思即足。本件乙○○應於買賣價金給付時，將系爭
    土地點交予甲○○，乙○○遲延未予點交，且兩造於八十三年十二月十六日在調
    解委員會和解後，乙○○亦未將和解內容之土地，交付甲○○，經乙○○於八十
    七年七月二十九日以八七鴻櫻律子第七０四號律師函記載：「主旨：謹代甲○○
    先生函請台端於文到十五日內，依『買賣契約約定，履行點交不動產義務』．．
    ．說明二、乙○○君於七十六年五月六日與本人訂立買賣契約，將座落新竹縣新
    埔鎮○○○段一０七六─一地號土地，其中之面積一００坪售予本人，並於契約
    書中約定價款繳清同時，即應點交不動產與本人使用收益。本人已如數付清價款
    ，惟多次函催張君依約點交不動產予本人使用收益．．．」，此有甲○○提出之
    律師函在卷可考（見原審卷第十六頁），依該律師函催告內容，既已足以表明乙
    ○○應依買賣契約履行交付不動產，其應為給付之意思已明，縱如甲○○未表明
    係履行和解後之一百二十四平方公尺土地，惟其交付之內容，既為乙○○所知悉
    ，揆諸前開說明，仍生催告效力，茲乙○○迄未履行交付之義務，甲○○以起訴
    狀繕本之送達為解除契約之意思表示，應予准許。
五、另依兩造買賣契約第二十條約定：「上列之契約條件甲、乙雙方各當遵守切實履
    行，倘若甲方不買、不按期付款、違約，所付價款歸乙方沒收，並終止本契約，
    若乙方不賣、不移交、不移轉登記而違約時，願將已收款項加壹倍返還與甲方親
    收為違約賠償金並終止本契約，」此違約金於有違約情事時其請求權即發生，不
    因其後契約之解除而謂並無違約情事。本件乙○○未依約履行交付土地之義務，
    已如前所述，縱令甲○○嗣將契約解除，仍得請求給付違約金。茲審酌上開違約
    金為損害賠償性質之預定，兩造於八十三年十二月十六日調解成立後，並於同年
    月三十日經竹北地政事務所複丈確定給付之土地一百二十五平方公尺，迄本件起
    訴狀繕本送達（八十八年七月十三日）為解除契約止，乙○○遲延交付土地近五
    年七個月，以甲○○繳付價金三十八萬元週年利率百分之五計算，其損失利息達
    十萬六千餘元，並參酌社會經濟狀況及其他客觀事實等，本院認甲○○請求違約
    金以十二萬元為適當，甲○○請求一倍價金之違約金三十八萬元顯屬過高，爰依
    民法第二百五十二條規定予以核減為十二萬元，超過此部分請求，不應准許。
六、綜上所述，甲○○主張乙○○遲延履行交付義務，限期催告後仍未履行，並據以
    解除買賣後，先位聲明依民法第二百五十九條第一款規定請求給付已（返還）交
    付之價金三十八萬元，及依買賣契約第二十條約定請求違約金十二萬元，共計五
    十萬元及自起訴狀繕本送達（八十八年七月十三日）翌日即八十八年七月十四日
    起至清償日止按年息百分之五計算之法定遲延利息為有理由，應予准許。逾此請
    求為無理由，應予駁回。原審就上開准許部分為甲○○敗訴之判決，並駁回其假
    執行之聲請，尚有未洽，附帶上訴意旨求予廢棄，為有理由，爰由本院予以廢棄
    改判如主文第二項所示，至於甲○○請求不應准許部分，原判決為甲○○敗訴之
    判決，並駁回其假執行之聲請，經核於法並無不合，附帶上訴意旨求予廢棄，為
    無理由，應駁回其附帶上訴。
七、另客觀預備合併之訴，其先位不合法或無理由，為後位之訴之判決條件。本件甲
    ○○提起客觀預備合併之訴，其先位之訴既有理由，已如前所述，本院自無庸審
    酌後位之訴部分。原審就後位之訴，判決乙○○應給付甲○○三十八萬元及其法
    遲延利息，自有未洽，乙○○上訴意旨指摘原判決該部分不當，聲明廢棄，為有
    理由，爰就此後位部分判決，予以廢棄，惟其聲明請求駁回甲○○就該部分在第
    一審之訴（預備之訴部分），核無必要，併予明。
八、據上論結，本件上訴為有理由，附帶上訴一部為有理由，一部分為無理由，依民
    事訴訟法第四百四十九條第一項、第四百五十條、第七十九條但書，判決如主文
    。
中      華      民      國    八十九    年      六     月       七      日
                                民事第十四庭
                                    審判長法  官  張  劍  男
                                          法  官  陳  筱  珮
                                          法  官  蘇  芹  英
右正本係照原本作成。
不得上訴。
中      華      民      國    八十九    年      六      月      九      日
                                          書記官  黃      愛


司法院資訊處製作；財團法人民間司法改革基金會備份。
